最　高　行　政　法　院　判　決　　　　　　　　　九十一年度判字第一○七一號
　　再 審原 告　甲○○
　　再 審被 告　財政部臺灣省北區國稅局
　　代　表　人　林吉昌
右當事人間因綜合所得稅事件，再審原告對本院中華民國八十八年四月二十三日八十
八年度判字第一三三三號判決，提起再審之訴。本院判決如左：
　　主  文
再審之訴駁回。
再審訴訟費用由再審原告負擔。
　　事  實
緣再審原告民國八十年度綜合所得稅結算申報，漏報其取自國防部中山科學研究院（
下稱中科院）之薪資所得計新台幣（下同）二一二、四四二元，再審被告乃核定補徵
稅額九、三七八元。再審原告不服，就上開薪資所得部分，循序提起行政訴訟，為本
院八十八年度判字第一三三三號判決駁回。再審原告以原判決有修正前行政訴訟法第
二十八條第一款、第七款（即修正後之第二百七十三條第一項第一款、第九款）再審
情形為由，提起再審之訴。茲摘兩造訴辯意旨如次：
再審原告起訴意旨略謂︰一、稅捐稽徵法第一條之一明定：「財政部依本法或稅法所
發布之解釋函令，對於據以申請之案件發生效力。但有利於納稅義務人者，對於尚未
核課確定之案件適用之。」是以財政部稅制委員會於七十九、八十三、八十七年度所
出版各年度所得稅法令彙編及八十六年稅捐稽徵法令彙編中，其首揭財政部七十九年
十月十八日台財稅第000000000函、八十三年八月三十一日台財稅第八三一
六○七六六一號函、八十七年九月二十一日台財稅第八七一九六五三六六號函、八十
六年七月十一日第八六一○七○○六九號函各函示皆再三對全國人民揭示：「本部及
各權責機關在民國某年某月某日前發布所得稅釋示函令，凡未編入該各年度版之所得
稅法令彙編中，自民國七十九年十一月五日、八十三年十月一日、八十六年八月一日
、八十七年十月一日起，非經本部重行核定，一律不再援引適用」；經再審原告詳查
各該年度版之所得稅法令彙編，皆未列入財政部六十八台財稅三八五○一號函、行政
院八十四年台八十四財三七○○七號函，依上開各函示之意旨，應為無效之函示，必
經各權責機關重新核定後，始重新生效，就稅捐稽徵法第一條之一之立法旨意，對據
以申請案件發生效力，且為對納稅義務人有利者，應適用之，故財政部（六八）台財
稅三八五○一號函及行政院八十四年台八十四財三七○○七號函對中科院非軍職人員
無拘束力，政府機關施政最忌反覆無常，憲法層次的「禁反言」原則，具有拘束立法
、司法、行政三者之效力，合先敘明。二、所得稅法第四條第八款於民國五十二年修
訂公佈施行，稅捐稽徵機關理應於民國五十五年中科院創立時，據以主張中科院非軍
職人員所領「品位加給或技術加給」為應稅所得，方無瀆職行政疏失之責任發生。卻
遲至民國六十八年方在檢舉人檢舉下，才匆匆以（六八）台財稅三八五○一號函徵免
原則，以「如係、如屬」等關鍵詞授權中科院自行認定「品位加給、技術加給」為合
於所得稅法第四條第八款之免納所得稅之研究補助費，且行政院、國防部、中山科學
研究院基於國防武器自主研發政策需要，並未示知員工知悉財政部八十五年十二月五
日發文台財稅第八五一九二八○九一號函第三節引國防部八十五年十月九日珍琥字第
二五二六號之文。且財政部雖發文給國防部後，歷經十四載，卻無進一步具體作為，
實在難以令人相信，唯一合理的解釋，就是配合歷任行政院長的國防武器自主研發的
政策，所增進公共利益實遠大於「品位加給或技術加給」稅課利益而不作為的，是以
中科院非軍職人員之「品位加給及技術加給」的免稅權利是執行國家基本國策所獲得
的人民之其他自由與權利，合於憲法第二十二條及第二十三條，且與促進產業升級條
例同為合於租稅優惠獎勵原則之定義：「【租稅優惠】者在於具有相同負擔能力，為
誘導其某一特定行為，以違反【量能原則】創造租稅特權取得租稅利益，是以租稅優
惠之憲法審查標準在於目的【所獎勵誘導之行為】與手段【租稅特權】間是否符合【
比例原則】，基於此原則（憲法第二十三條）及憲法第一百六十六條、第一百六十七
條及憲法增修條文第十條基本科學研究發展國策，即以誘導激發中科院非軍職人員自
主防衛武器的原創力，以最高行政裁量權核于「品位加給或技術加給」為免稅待遇，
何況就所得稅法第四條第八款前段、稅捐稽徵法第一條之一及四十八條之三的立法本
意，及所得稅法令彙編、稅捐稽徵法令彙編首揭各函示之意旨下，中科院員工及一般
人民皆已相信其為「品位加給及技術津貼」實質免稅的既存法秩序之存在，實已擁有
「信賴保護原則」之適用；鈞院對中科院數百份判決理由書中，皆指明「信賴保護原
則」，係指人民信賴政府機關之決定，就其生活關係已有適當之安排，應給予保護或
給予合理補償而言。三、監察院在（八五）院台財字第二四五七號函中，亦調查指出
桃園縣稅捐稽徵處大溪分處於八十年四月八日回復檢舉納稅義務人，亦認為「研究加
給、技術加給」係政府為獎勵科技人員研究工作之補助費，而北區國稅局於八十二年
四月十五日北區國稅三第八二○○七三○號函認「品位加給及技術津貼可否適用所得
稅法第四條第八款，亦有疑義．．．應採不溯及既往原則，明定自．．．」所以本案
未納稅，非可歸責於納稅義務人，又監察院分別於八十七年十一月二十日以（八七）
院台財字第八七二二○○五八○號、及十二月二十二日（八七）院台財字第八七二二
○○六五八號函亦表明對中科院非軍職員工之處置顯非公平，而係對中科院及稅捐機
關之行政疏失所致，就桃園縣稅捐稽徵處大溪分處於八十年四月八日之函覆檢舉當事
人之函，中科院非軍職員工主觀上並無違章漏稅之故意，應享有「信賴保護原則」。
四、李前總統於八十五年五月八日在中常會指責：「中科院之補稅問題，五年前就已
發生，有交代了很多次，但相關單位都沒果斷解決問題，到底是誰的錯，要徹底去了
解，如果是政府的錯，政府應該負責加以解決，錢應該由政府支出。」（八十五年五
月九日聯合報刊載）又於八十四年十月十二日在國軍軍事會議中裁示：「中科院非軍
職員工所領之品位加給及技術津貼所得稅追繳案，財稅單位對於法律之引用不宜因時
而異，以溯及既往方式追課亦有不妥，本案涉及人數眾多，波及層面甚廣，其可能衍
生相關之社會問題應予重視，希行政院相關單位重視，儘速妥善處理，以免影響政府
威信及當事人權益。」（行政院秘書長台三七○○七號函）。五、八十七年十月十二
日工商時報第四版刊出記者就中科院非軍職員工所得稅行政訴訟事件，訪問最高行政
法院鍾曜唐院長，鍾院長建議應由財政、國防兩部協商解決，由此可知本案所得稅追
補繳案，錯不在員工。六、本案中科院於八十五年二月十二日補寄之扣繳憑單係偽造
文件。按中科院於八十三年以前所開具之扣繳憑單上所載之扣繳義務人為院長劉曙晞
上將，但中科院於八十五年二月十二日補寄已退休或現職員工有關「品位加給或技術
津貼」之扣繳憑單上所記之扣繳義務人竟是已離職他調多時之前主計處長周和漢與陳
榮讚兩人，經查證兩人皆言中科院其時之主計處長吳俊勢少將皆未徵詢兩人之同意，
即擅自用其二人之名義補發此一有違法理之扣繳憑單，而具有調查偵搜權之稅捐機關
，竟以此不合法補發之扣繳憑單為補稅依據，實有違具有調查偵搜權之機關，不得以
非法手段所獲得之證據，為課人民以納稅義務之憑證的證據法則限制。試問如無扣繳
憑單客觀平實記載所得應稅金額，則稅捐稽徵機關與納稅義務人之糾紛將永無寧日。
而認為不以扣繳憑單之有無作為課稅之唯一依據，亦有待商榷，而周和漢、陳榮讚與
吳俊勢等人以奉命行事為由，打國家賠償法，則屬另一大事。七、本案經認定「品位
加給或技術津貼」為中科院非軍職員工之薪資所得，必定要補徵所得稅，則中科院非
軍職員工自五十五年成立至八十四年十二月底止，退休離職員工不少，即可向國防部
暨中科院請求補發全額退休金差額，將使國庫損失甚鉅，且對於去逝之員工其欠稅如
何處理，退休金之差額是否其家屬亦可要求追補，故本案應以憲法第十五條、第二十
二條、第二十三條、及所得稅法第四條第八款前段、稅捐稽徵法第一條之一、第四十
八條之三、所得稅法令彙編首揭三函、稅捐稽徵法令彙編首揭函示、桃園縣稅捐稽徵
處大溪分處八十年四月八日函復檢舉人之函暨長達二十八年之久實質免稅所成之既存
法律秩序，以及「信賴保護原則」「比例原則」等憲法層次相一致之倫理價值觀之原
則來審慎判決，以維再審原告權益。原判決有行政訴訟法第二十八條第一項第一款、
第七款（按即修正後之第二百七十三條第一項第一款、第九款）情形，爰提起再審之
訴，請依職權召開言詞辯論及命中科院參加訴訟，並判決原核定、復查決定、訴願及
再訴願決定均撤銷等語。
再審被告答辯意旨略謂︰一、按「左列各種所得，免納所得稅︰一、．．．八、中華
民國政府或外國政府，國際機構、教育、文化、科學研究機關、團體，或其他公私組
織，為獎勵進修、研究或參加科學或職業訓練而給與之獎學金及研究、考察補助費等
。但受領之獎學金或補助費，如係為授與人提供勞務所取得之報酬，不適用之。」「
一、凡依職級按月定額發給者，應屬各該研究人員之薪資所得，應於給付時依法辦理
扣繳，所得人並應於年度結算申報時合併申報課稅。二、如係按研究計畫個案給付、
並非通案按職級按月給付者，則為研究補助費，依法可免納所得稅。三、如屬第一種
情形，中科院以往未依法扣繳，所得人以往年度亦未申報納稅者，應即請中科院轉知
各所得人自行向稽徵機關補報並繳納應納稅款，可免予處罰，自六十九年一月起，中
科院應於給付時依法扣繳，所得人應於每年終後合併申報綜合所得稅。四、本案經報
奉行政院六十八年十一月八日台六十八財第一一二○四號函准予備查在案。」「中科
院給付非軍職人員『科技品位加給』暨『技術津貼』之所得稅徵免原則，仍請依本部
六十八年十一月三十日台財稅第三八五○一號函辦理。」分別為所得稅法第四條第八
款及財政部六十八年十一月三十日台財稅第三八五○一號函、八十四年八月十四日台
財稅第八四一六四一四一八號函所規定、釋明。次按「中科院給付非軍職人員科技品
位加給暨技術津貼，免徵所得稅一案，與現行法令規定不合，本案應依法課徵所得稅
；至追課以往年度所得部份，請洽商財政部妥為處理。．．．」復為行政院秘書長八
十四年十月十七日台八十四財第三七○○七號函釋在案。二、中科院之預算雖分別依
計畫編列人事費支應其員工之各項給與，但實際上領受「科技品位加給」或「技術津
貼」之非軍職人員，無論配屬之單位或參與不同計畫，悉依該院所訂「科技人員品位
支給標準表」、「技術員薪給標準表」之等級，每月按級定額領取「科技品位加給」
或「技術津貼」。該院與其聘僱人員之約定事項亦載明所指薪給，除實物代金及眷補
費外，包括全部給與，是以該院非軍職人員所領受之「科技品位加給」或「技術津貼
」，核屬其因提供勞務所取得之報酬。另再審被告於八十二年間曾派員前往該院現場
瞭解結果，該院支付非軍職人員之「科技品位加給」及「技術津貼」係採按月給付方
式，揆諸前揭所得稅法第四條第八款及財政部六十八年十一月台財稅第三八五○一號
、八十四年八月十四日台財稅第八四一六四一四一八號函釋暨行政院秘書長八十四年
十月十七日台八十四財三七○○七號函釋，原核定以系爭薪資所得（研究補助費或品
位加給）二一二、四四二元，併課當年度綜合所得額，核定應補稅額九、三七八元，
要無不合。三、再審原告訴稱：依所得稅法第九十四條第一項規定，扣繳義務人即中
科院主辦會計人員有先行代納稅義務人繳納之義務，再審被告直接向再審原告追課，
有違該條之法定程序正義乙節。惟依所得稅法第二條及第七十一條第一項規定，再審
原告有系爭之應稅所得，即應依法令合併申報綜合所得稅，其未依規定合併申報，再
審被告據以合併課徵，要無不合。再審原告所訴，顯無理由，委無足採。四、至再審
原告主張各節，前經最高行政法院行政訴訟判決，已詳為審酌論駁在案，並無適用法
規錯誤情形，再審原告仍執前詞主張，難謂有理，其以原判決適用法規顯有錯誤之理
由，提起再審之訴，亦僅為再審原告對法律見解之歧異，要難符合行政訴訟法第二十
八條第一款規定之要件，所訴核無足採，請判決駁回其再審之訴等語。
　　理  由
按對民國八十七年十月二十八日修正公佈之行政訴訟法施行前已確定之裁判提起再審
之訴，其再審事由，依新法（即修正之行政訴訟法）之規定，為行政訴訟法施行法第
三條所明定。次按行政訴訟法當事人對本院之判決提起再審之訴，必須具有行政訴訟
法第二百七十三條第一項、第二項所列情形之一者，始得為之。上開法條第一項第一
款（即就行政訴訟法第二十八條第一款）規定：「適用法規顯有錯誤者」，係指原判
決所適用之法規與該案應適用之現行法規相違背或與解釋、判例有所牴觸而言。至於
法律上見解之歧異，再審原告對之縱有爭執，要難謂為適用法律顯有錯誤，而據為再
審之理由。至同條第一項第九款規定：「為判決基礎之證物係偽造或變造者。」係指
其偽造、變造之情形經宣告有罪之判決確定，或其刑事訴訟不能開始或續行，非因證
據不足者為限。本件再審原告八十年度綜合所得稅結算申報，漏報取自中科院之薪資
所得計二一二、四四二元，再審被告乃核定補徵該年度綜合所得稅九、三七八元。再
審原告不服，循序提起行政訴訟主張：中科院係依動員戡亂臨時條款第四條規定設立
，其所研發者乃涉及國家安全、全民福祉之國防科技，非一般民生科技所可比擬，而
一般科技之研發尚且予以租稅優惠，舉輕以明重，本案之研發自應給予更高之優渥獎
勵，故而本案再審原告所領取之「品位加給」（或「技術津貼」）所得為研究補助費
應合於免稅優惠之立法目的，依法免納所得稅。又該項所得之本質，既經中科院認定
為免稅所得，自足堪信實。其給付之方式，在會計上乃依員工參與程度不同，分別計
算獎勵津貼之金額採按月給付，此乃權衡變通之辦法，惟中科院係專案個別申請研究
補助費，且按研究計畫個案分別給付，應無疑義，由上述得之，本件「品位加給」（
或「技術津貼」）所得，依財政部六十八年十一月三十日台財稅第三八五○一號函釋
，應屬免稅範圍。再審原告於申報所得稅時，即依當年度扣繳憑單誠實申報。政府機
關對人民之信賴利益應予保護，本案認定課稅之標準未明確前，及中小學教職員課後
輔導等所得未補課稅前，基於平等原則，自不宜追溯補徵系爭薪資所得之稅款。且稅
捐稽徵人員依所得稅法第九十五條規定，逐年至中科院查閱會計資料，對該研究補助
費未予扣繳並未置喙，足證其亦同意中科院將研究補助費性質認定為免稅範圍。從而
，再審被告依行為時所得稅法第四條第八款但書之規定，課徵系爭稅款，有違憲法第
一百六十五條、第一百七十一條及中央法規標準法第十一條之規定，應為無效云云。
原判決以憲法第一百六十五條係規定教育科學藝術工作者生活之保障，與憲法第十九
條規定人民有依法律納稅之義務，兩者併行不背。前者，要求政府依國民經濟進展之
情形，隨時提高教育科學藝術工作者之待遇；但並不因此免除該類人員依法納稅之義
務。因此，除非法律明定得免納稅義務者外，稅捐單位對之課徵各類稅款，無違憲法
第十九條、第一百七十一條及中央法規標準法第十一條之規定。是中科院不論依何法
源設立，其所屬人員除非法律明定免徵所得稅外，自不得解免其納稅之義務。又行政
法上所謂信賴保護原則，係指人民因相信既存之法秩序，而安排其生活或處置其財產
，則不能因嗣後法規之制定或修正，而使其遭受不能預見之損害，用以保護人民之既
得權益。本原則之適用，係在禁止新制定或修正法規有溯及既往之效力。而所謂平等
原則，係指相同之事件應為相同之處理，不同之事件則應為不同之處理，除有合理正
當之事由外，否則不得為差別待遇，合先明。本件中科院之預算雖分別依計畫編列
人事費支應其員工之各項給與，但實際上領受「品位加給」或「技術津貼」之非軍職
人員，無論配屬之單位參與不同計畫，均依該院所訂「科技人員品位加給支給標準表
」、「技術員薪給標準表」之等級，每月按級定額領取科技品位加給或技術津貼。且
該院與其聘僱人員之約定事項亦載明所指薪給，除實物代金及眷補費外，包括全部給
與，其非軍職人員所領受之科技品位加給或技術津貼，核屬因提供勞務所取得之報酬
，應無行為時所得稅法第四條第八款免納所得稅規定之適用。況再審被告於八十二年
間派員前往該中科院瞭解結果，其支付非軍職人員之科技品位加給及技術津貼確係按
月給付方式，復經中科院八十一年十一月三日（八一）訓誠字第一六八七三號函致再
審被告，說明其各類薪資扣繳所得稅狀況：「本院於年度開始即訂有各項研究計畫，
並按照研究計畫逐月實施。各項研究計畫除一般經費外，為獎勵科技人員竭盡心智參
與研發工作，另編列研發人員研究補助費及技術津貼。為便利作業，研發人員研究補
助費係採按月發放方式，再經由成本歸戶手續，回歸計畫預算內（研究補助費採個案
給付，必將增加人力及作業之負擔，不符經濟效益）」等語。足見中科院給付非軍職
員工之品位加給及技術津貼之所得，屬經常性研究補助費給與，且依職級按月定額支
給，為提供勞務所取得之報酬，依首揭規定，核非免稅之薪資所得，再審被告依法發
單補徵稅款，並未逾稅捐稽徵法第二十一條所定核課期間，於法並無不合。另首揭所
得稅法之規定一直未變更，又補充解釋該稅法之行政院及財政部之函釋，應追溯至首
開稅法頒布時生效適用，並無行政法信賴保護之問題。而再審原告所舉中小學教職員
課後輔導等所得，與系爭所得，性質上並非相同事件，再審被告對再審原告課稅之處
分，無違平等原則。遂認原處分適用行為時所得稅法第四條第八款、第十四條第一項
第三類補徵本件綜合所得稅，一再訴願決定遞予維持，並無違誤。駁回再審原告前訴
訟程序之訴。核原判決所適用之法規與本案應適用之現行法規並無違背；與解釋判例
亦無牴觸。茲再審意旨仍執前詞，指本件所得稅之課徵為違憲違法云云，顯係一己法
律見解之歧異，揆諸首揭說明，要不得執為再審之理由。又再審原告未能舉任何事證
，以證為原判決基礎之證物有何偽造、變造之情形，空言有此事由，遽行為其再審理
由，亦屬無據。其再審之訴顯無理由，應予駁回。本件事實已臻明確，無行言詞辯論
及命中科院參加之必要，併此明。
據上論結，本件再審之訴為無理由，爰依行政訴訟法第二百七十八條第二項、第九十
八條第三項前段，判決如主文。
中　　華　　民　　國　　九十一　　　年　　　六　　　　月　　二十七　　　日
                    最 高 行 政 法 院  第 四 庭
                                審 判 長 法  官　　　廖　政　雄
                                         法  官　　　趙　永　康
                                         法  官　　　林　清　祥
                                         法  官　　　鍾　耀　光
                                         法  官　　　姜　仁　脩
右  正  本  證  明  與  原  本  無  異
　　　　　　　　　　　　　　　　　　　　 法院書記官　彭　秀　玲
中　　華　　民　　國　　九十一　　　年　　　六　　　　月　　二十七　　　日
